【裁判字號】    98,易,1786
【裁判日期】    990706
【裁判案由】    詐欺
【裁判全文】
臺灣臺南地方法院刑事判決              98年度易字第1786號
公  訴  人  臺灣臺南地方法院檢察署檢察官
被      告  丙○○
選任辯護人  紀錦隆律師
            孫大昕律師
上列被告因詐欺案件，經檢察官聲請簡易判決處刑（98年度偵字
第15118號），經本院受理後（98年度簡字第3103號），認為不
宜以簡易判決處刑，改依通常程序審理，判決如下：
    主  文
丙○○無罪。
    理  由
一、公訴意旨略以：被告丙○○已預見金融機構帳戶係個人理財
    之重要工具，關係個人財產、信用之表徵，如交予他人使用
    ，有供作財產犯罪用途之可能，而一般人取得他人存摺之目
    的，在於取得贓款及掩飾犯行不易遭人追查，對於提供帳戶
    雖無引發他人萌生犯罪之確信，仍以基於幫助某詐騙集團成
    員遂行詐欺取財之不確定故意，於民國98年8 月23日，在臺
    北市○○路某麥當勞店內，將其開設之華南商業銀行南都分
    行帳號000000000000號帳戶（以下簡稱系爭華南銀行帳戶）
    及中國信託商業銀行臺南分行帳號000000000000號帳戶（以
    下簡稱系爭中信銀行帳戶）之存簿、印鑑章、金融卡及該金
    融卡之密碼交予姓名年籍不詳自稱「顏先生」之成年男子使
    用。嗣該「顏先生」所屬之詐騙集團取得丙○○系爭華南銀
    行等之存摺等物後，即基於意圖為自己不法所有之犯意聯絡
    ，於98年9 月1 日10時許，假藉中華電信公司名義，撥打電
    話予戊○○○，向戊○○○佯稱：其申辦之手機門號遭他人
    盜用為販賣毒品及洗錢之聯絡工具，名下財產將會被凍結，
    必須申辦法院公證帳戶才不會被凍結云云，使戊○○○陷於
    錯誤，遂於同日12時50分許，依該詐欺集團成員之指示，匯
    款新台幣（下同）28萬元至丙○○系爭華南銀行帳戶內，再
    由詐騙集團成員提領花用，因認被告涉有刑法第30條第1 項
    、第339 條第1 項之幫助詐欺取財罪嫌云云。
二、按犯罪事實應依證據認定之，無證據不得認定犯罪事實；不
    能證明被告犯罪者，應諭知無罪之判決，刑事訴訟法第154
    條第2 項、第301 條第1 項分別定有明文。次按認定不利於
    被告之事實，須依積極證據，茍積極證據不足為不利於被告
    事實之認定時，即應為有利於被告之認定，更不必有何有利
    之證據。而認定犯罪事實所憑之證據，雖不以直接證據為限
    ，間接證據亦包括在內，然無論直接或間接證據，其為訴訟
    上之證明，須於通常一般之人均不致有所懷疑，而得確信其
    為真實之程度者，始得據之為有罪之認定，倘其證明尚未達
    到此一程度，而有合理之懷疑存在，致使無從為有罪之確信
    時，即應為無罪之判決（最高法院30年上字第816 號、76年
    臺上字第4986號判例意旨參照）。再按檢察官就被告犯罪事
    實，應負舉證責任，並指出證明之方法，刑事訴訟法第161
    條第1 項定有明文。故檢察官對於起訴之犯罪事實，應負提
    出證據及說服之實質舉證責任。倘其所提出之證據，不足為
    被告有罪之積極證明，或其指出證明之方法，無從說服法院
    以形成被告有罪之心證，基於無罪推定之原則，自應為被告
    無罪判決之諭知（最高法院92年臺上字第128 號判例意旨參
    照）。再按刑事被告並無自證己罪之義務，其在訴訟上所為
    之辯解，只須達於對起訴事證提出合理質疑之程度為已足，
    檢察官如對被告所舉反證仍有爭執，即應依刑事訴訟法第
    161 條規定積極舉證釋疑。被告等既堅決否認犯罪，檢察官
    所舉證據復不足以使法院產生有罪之心證，原判決因認被告
    等犯罪不能證明，於法尚無不合（最高法院97年度台上字第
    3099號判決意旨參照）。依上開最高法院判例及判決意旨可
    知，基於被告無自證己罪之義務，被告對於檢察官所起訴之
    事證所為之辯解，只須使法院達於合理懷疑之程度即可，檢
    察官如有爭執，即須依刑事訴訟法第161 條積極舉證，惟檢
    察官所舉證據如不足以使法院對被告產生有罪確信之心證，
    基於無罪推定之原則，法院即應為被告無罪判決之諭知。
三、本件公訴人認被告涉有上開犯行，無非係以前開事實有被告
    警詢及偵查中之供述、證人即被害人戊○○○於警詢中之指
    訴及其提出之華南商業銀行存款憑條1 紙、被告華南銀行帳
    戶基本資料及存款往來明細表暨對帳單1 份為其論據。
四、證據能力之有無：
    公訴人所提出之上開證據資料及方法、被告於99年1 月13日
    準備書狀內所提出之渣打銀行信用貸款申請書1 份、台北富
    邦銀行98年8 月18日被告帳戶明細表1 份、富邦行銷股份有
    限公司被保險人投保資料查詢1 份、財團法人金融聯合徵信
    中心當事人查詢個人資料回覆書、當事人綜合信用報告、聯
    徵中心查詢之通報資料及案件記錄、98年9 月24日錄音帶及
    通聯譯文1 份，及本院依被告聲請所調取之0000000000號亞
    太行動電話資料查詢（自98年7 月3 日至98年12月28日之通
    聯紀錄）、台南市警察局第一分局99年1 月21日南市警一刑
    字第09941212200 號函暨所檢附之陳孟涵98年9 月19日調查
    筆錄、受理刑事案件辦案三聯單、亞信銀行特約行銷代辦公
    司書面資料等資料、臺北市政府警察局中正第一分局99年1
    月26日北市警中正一分刑字第09930444500 號函暨所檢附之
    員警工作登記簿影本及職務報告等資料各1 紙、內政部警政
    署99年1 月27日警署刑防字第0990037888號函暨附件、渣打
    國際商業銀行股份有限公司99年1 月29日渣打商銀CB一OPS
    字第09900645號函暨申請書影本、0000000000號行動電話自
    98年8 月15日至98年9 月30日通聯紀錄、富邦行銷股份有限
    公司99年3 月3 日(九九)富邦行銷人字第0009號函暨附件、
    臺灣大哥大資料查詢及富邦行銷股份有限公司99年6 月13日
    傳真之簡便行文表等，業經本院分別於99年4 月27日及同年
    6 月8 日公開審理之始，經評議後當庭宣示均有證據能力並
    載明於各該審判筆錄。
五、訊據被告丙○○固不否認曾於民國98年8 月23日，在臺北市
    ○○路某麥當勞店內，將其開設之系爭華南銀行帳戶及中信
    銀行帳戶之存簿、印鑑章、金融卡及該金融卡之密碼交予姓
    名年籍不詳自稱「顏先生」之成年男子的事實，惟否認有何
    幫助詐欺取財之犯行，陳稱：伊係因需錢孔急，經友人甲○○介紹向代辦公司辦理貸款，因對方要求而提供系爭帳戶存
    摺及提款卡（含密碼）等物，伊因急需現金且相信友人甲○○而依對方要求交付帳戶，伊交付後亦有一直聯絡對方辦理
    情形，直至同年9 月15日伊至銀行欲領薪水無法提領，翌日
    至銀行詢問才發現伊帳戶遭警示才發覺可能受騙，之後伊隨
    即至台北中正分局報案，但警方並不受理，伊亦有打電話至
    165 反詐欺專線尋求協助，伊係被騙才交付系爭帳戶，伊並
    非要交付帳戶給對方拿帳戶去作為詐欺犯罪之工具等語。
六、本院之判斷：
（一）被告戚榛真有於民國98年8 月23日，在臺北市○○路某麥
      當勞店內，將其所申請使用之系爭華南銀行、中信銀行帳
      戶之存簿、印鑑章、金融卡及密碼交予姓名年籍不詳自稱
      「顏先生」之成年男子，又系爭華南銀行帳戶嗣後被詐欺
      集團利用作為詐欺被害人戊○○○之工具，致被害人戊○○○陷於錯誤，於98年9 月1 日12時50分許匯款28萬元至
      系爭華南銀行帳戶內之事實，為被告所不爭執，並有證人
      即被害人戊○○○於警詢中之指訴、被告前開系爭帳戶之
      開戶資料及客戶往來明細查詢、被害人所提出之存款憑條
      等件在卷可參，是足認本案之詐騙集團成員確係以被告所
      提供之系爭華南銀行帳戶，作為遂行詐騙上開被害人金錢
      之工具，要屬無疑。
（二）經查：
    1.按幫助犯之成立，必須行為人主觀上具有幫助之故意，客
      觀上具有幫助之行為。詳言之，必須行為人基於幫助正犯
      犯罪之意思，於行為前或實施中給正犯以精神上或物質上
      之助力，而參與犯罪構成要件以外之積極或消極行為，以
      助成正犯犯罪之實施為要件。查本件被告既已坦承有將系
      爭帳戶之存摺及密碼等物交予姓名年籍不詳之人等情，業
      如上述，而上開帳戶嗣後亦供作詐騙被害人之用，且上開
      帳戶並非詐欺取財罪之正犯所有，因而使偵查機關不易追
      查正犯，是以，被告所為提供正犯規避刑責之助力，在客
      觀上已然構成幫助行為無疑。惟被告堅詞否認有何幫助詐
      欺取財犯行，並以前詞置辯，是本件之爭點，在於被告行
      為時主觀上有無幫助之故意，亦即被告在交付系爭帳戶之
      存摺、密碼等物時，是否明知其所交付之物，將為他人利
      用作為詐欺取財之工具，並有意使其發生（直接故意），
      或可預見所交付之物將作為詐欺取財之工具，而仍容任該
      等情事發生（未必故意）。
    2.又按幫助犯係從屬於正犯而成立，並無獨立性，故幫助犯
      須對正犯之犯罪事實，具有共同認識而加以助力，始能成
      立，其所應負責任，亦以與正犯有同一認識之事實為限。
      若正犯所犯之事實，超過其共同認識之範圍時，則幫助者
      事前既不知情，自不負責；從犯對正犯行為所認識之內容
      ，如與正犯所發生之事實不一致時，應僅就其所認識之範
      圍負責；刑法上之幫助犯，係對於犯罪與正犯有共同之認
      識，而以幫助之意思，對於正犯資以助力，而未參與實施
      犯罪之行為者而言。若於正犯之犯罪無共同之認識，即非
      幫助犯（最高法院75年度臺上字第1509號、84年度臺上字
      第5998、6475號、88年度臺上字第1270號判決意旨參照）
      。依上開最高法院之判決意旨可知，幫助犯必須認識到，
      其所為足以為正犯實現犯罪事實提供助力，始得令其負擔
      幫助之刑責。
    3.茲將被告分別於警詢、偵查及本院審理中所為之供述分述
      如下：
    (1)被告於警詢時供稱：「（該華南商業銀行南都分行帳戶
      000-000000000000號存褶、提款卡、印章、密碼，你是於
      何時？何地拿給何人？）98年08月23日約下午l 時30分許
      ，在臺北市○○區○○路麥當勞速食店內交給自稱蕭先生
      指示由他（顏先生）向我索取以上該辦理貸款之資料。（
      該姓名甲○○、李小姐、蕭先生、顏先生之真實姓名、年
      籍及特徵為何？）甲○○是真實姓名，但是年籍及特徵我
      不知道。李小姐及蕭先生我不知道真實姓名、年籍及特徵
      。而顏先生我不知道他的真實姓名，只知道他年約30歲左
      右、身高在170 公分以下、留平頭、臺灣國語的腔調、中
      等身材等。（你與甲○○、李小姐、蕭先生、顏先生等人
      認識多久? 之間是否有仇恨或金錢上的糾紛？）我與甲○○認識約5 年以上，其他就透過吳小姐介紹，所以不算認
      識。（你之前是否有辦理貸款，你難道不覺得為何他們要
      向你索取那麼多資料，包括存簿、提款卡、密碼等？）吳
      小姐跟我表示要看我的金融存款往來狀況。另外借款的銀
      行是外商銀行，是用中古車貸及股東身分借貸的。因為我
      有表示我不太懂，吳小姐說沒關係他們會幫我處理。（你
      是否知道申辦金融存簿帳戶，都是要本人帶身分證及另外
      1 張證明文件才能開戶？而你卻另外將提款卡、密碼、印
      章交給他人，己經是違背常理？為何還要交給他們？）我
      知道。我知道。因為我信任吳小姐。而他一直向我表示沒
      有問題。（你表示你的華南商業銀行南都分行帳戶000-00
      0000000000號提款卡遭人騙取後，有無向警方報案？）我
      沒有去報案。我當時不知道這是不是遭人騙取。（你要借
      款為何要透過甲○○？你本身為何不能借款？）他說他有
      認識代辦借款的。我有向銀行借款，但是銀行人員表示我
      因工作到職不滿3 個月，無法借款。而且我不想跟朋友借
      款。（你在何處工作？為何還能被騙？）我在臺北富邦金
      控行銷工作。我信任朋友。」等語（見警卷第2 至3 頁）。
    (2)被告於偵訊時供稱：「（有申請華南銀行南都分行帳戶？
      ）是。（現在存摺、提款卡？）因為我要辦理貸款，所以
      在98年8 月23日透過朋友甲○○介紹，台北市○○路的一
      間麥當勞，交給一位「顏」或「閻」先生。（顏先生是銀
      行的人？）他說他是亞信銀行代辦公司的人。（辦理貸款
      需要存摺、提款卡？）他是用辦理中古車的方式辦理貸款
      。我朋友說他是要查詢我信用狀況。（之前有無向銀行借
      過錢？）有。我在富邦金控旗下的行銷公司上班，曾經向
      兩家銀行聲請借過錢，但因為年資太低無法通過，所以才
      會透過朋友介紹向顏先生借款。（銀行沒有向你要存摺、
      提款卡、密碼？）是。但是後來這一次是中古車貸款，他
      們向我說需提供較常往來的帳戶兩本，所以我才提供華南
      銀行及中國信託銀行的存摺、提款卡。當時他還跟我要勞
      保證明、薪轉明細影本。（你這兩本帳戶裡面有錢？）他
      要我事先將錢先領走。且當時他也跟我要印章及提款卡，
      我覺得很奇怪，我也有問我朋友，他說不會有問題。我因
      為急著要用錢，我相信我朋友，所以我就相信他了。（為
      何將帳戶交給他？）他說要查信用情形，所以我才交給他
      。且他是代辦公司，需要這些東西，才可以辦理貸款，可
      以將帳面做的很漂亮，可以借錢，我才相信。且銀行行員
      都說，帳面金額若較高，可以核貸的錢就會比較高，所以
      當時亞信公司代辦員說要我將存摺提供給他時，他也是怕
      核貸下來時，我將錢領走，要我將存摺交給他，所以我才
      會相信。（你朋友姓名？）甲○○，好像60幾年次。我家
      裡還有一些資料。（你朋友有無被警察傳喚過？）有。（
      有無去辦理掛失止付？）因為朋友一直叫我等看看，直到
      9 月15日要領薪水無法領，9月16日我才去中正分局報警，
      他說我是警示戶，我才打168，請他受理我的案件。（甲○○有無先辦理貸款？）有。他說已經要核貸下來了，我
      才相信他。我與另外3 人一起辦，我是第一個成為警示戶
      的人，之後甲○○也被登記為警示戶，我的另外2 個朋友
      才趕快去辦理掛失，才沒有成為警示戶。」等語（見偵卷
      第6 至7 頁）。
    (3)被告於本院審理時供稱：「（你在98年8 月在何處任職？
      ）富邦行銷。... 、（你到98年8 月為止是否有跟任何人
      或是機構貸款過的經驗？）貸款是在98年的時候，我剛進
      去富邦行銷公司三個月的時候，我是五月進去的，我小孩
      要讀書，需要學費，我只好像銀行貸款，以前曾經有貸款
      。（可否說明曾經貸款的時間、地點？）時間已經很久了
      ，很久以前有一次，進入富邦行銷公司還有一次，第一次
      是委託代辦公司辦的，因為我朋友是在代辦公司上班。（
      98年5月是向何對象貸款？）我當時有申請三家，有一家
      送到一半就擋下來，說不用審了，我知道有大眾、渣打銀
      行和花旗，其中兩家要審完結果以後才能確定。（另外兩
      家有審核核撥貸款下來嗎？）沒有，我事後有去問，他說
      我只有到職三個月，至少要六個月以上才可以貸款。（你
      是何時到富邦行銷公司？）98年5 月。（你在98年8 月23
      日為何要將本件的帳戶存摺、提款卡交給別人？）甲○○
      是我的好朋友，他說如果很急的話，讓人家賺一點佣金，
      可以快速幫我貸款。（甲○○本身跟亞信貸款是否有貸款
      下來？）最後是沒有，但是過程當中，甲○○一直樂觀跟
      我說，對方可以讓他很快的貸款下來。」等語（見院卷第
      11 至13頁）。
    (4)茲互核被告上開於警詢、偵訊及本院審理中所為之供述，
      就被告交付系爭帳戶存摺之原因、過程及事後才懷疑受騙
      等情，其前後所供尚屬一致，並有被告提出之渣打銀行信
      用貸款申請書乙份、台北富邦銀行98年8 月18日被告帳戶
      明細表、被告任職之富邦行銷公司98年8 月2 日出具之勞
      保資料、渣打國際商業銀行股份有限公司99年1月29日渣
      打商銀CB一OPS 字第09900645號函暨申請書影本等資料可
      資佐證。再被告所辯係因無法順利向一般銀行貸款，而經
      友人甲○○介紹與其他友人乙○○、陳孟涵一起向甲○○
      所介紹之亞信代辦公司辦理貸款，代辦公司人員要求辦理
      貸款需交付帳戶存摺、提款及密碼等物供審核等情，亦經
      證人甲○○到院具結證述：「（你是否曾經向亞信行銷公
      司申請要貸款？）對。...（大概是何時開始向這家公司
      申請貸款？）98年8 月初。（你向這家公司申請，你是用
      什麼電話跟這家公司的那位承辦人聯絡？）壹支0080的電
      話，跟一位李小姐聯絡。（你有提供哪些文件給這家公司
      ？）我的帳戶、印章、身分證影印本和雙證件影印本。
      ...（與被告為何關係？）朋友。很好的朋友。(是否曾經
      將向亞信公司貸款的事情透露給被告？）有。（為何會將
      此事告知被告？）因為那時他有金錢上的需求。（你記得
      你跟被告講亞信公司管道的事情為何時？）也是98年8 、
      9 月的時候。（你知道後來被告有向這家公司申請嗎？）
      他有跟我講，我是訊息給他，他自己與亞信公司聯絡。
      ...（除了被告之外，還有一位陳孟涵、乙○○，這兩位
      你是否認識？）我認識乙○○，陳孟涵我不認識。（乙○○是否也有向亞信公司申請貸款？）我是後來才知道，一
      開始我只有介紹被告去而已。...（請求庭上提示鈞院向
      台南市第一分局函查陳孟涵資料，其中有兩張是亞信公司
      文件，這是陳孟涵交付亞信公司的委託書和交付項目明細
      表，請問你當時交給亞信公司的職員，是否也有簽署同樣
      的文件？）對。」等語明確（參本院卷二第6 至8 頁），
      並有臺南市警察局第一分局所檢送之陳孟涵遭詐騙報案之
      陳報內容單、調查筆錄一份及陳孟涵所提出之亞信銀行特
      約行銷代辦公司資料等在卷可憑（參本院卷一第60至87頁
      ），經核證人甲○○上開所證及本院依職權所調得之上開
      陳孟涵筆錄及所提出相關貸款資料與被告所供情節均互核
      相符。又被告辯稱伊於發覺受騙後曾於98年9 月24日曾以
      公司電話撥打伊所聯絡之「蕭先生」電話部分，亦經富邦
      行銷股份有限公司99年3 月3 日函覆被告確曾經公司洪麗
      雅組長協助錄下通訊記錄，亦有富邦行銷公司99年3 月3
      日(九九)富邦行銷人字第0009號函暨所檢送之錄音帶在卷
      可參（見本院卷一第153 頁），而經核閱上開錄音內容譯
      文，亦確與被告所供完全相符，是被告辯稱係因經友人甲○○介紹欲辦理貸款而與「蕭先生」聯絡，而依對方要求
      交付系爭帳戶等情，應屬可採。是被告於交付系爭帳戶之
      存摺及提款卡等物時，是否具有幫助詐欺之不確定故意，
      仍存有合理之懷疑。
    4.公訴人雖以被告係管理學院的學歷，且有相當之社會工作
      經歷，以其豐富之工作經歷，卻將存摺帳戶交付予其並不
      了解背景及信任之人使用，足見被告確實有幫助詐欺的犯
      意云云。然按所謂幫助詐欺故意者，係指行為人對於構成
      犯罪之所有客觀情狀，均具有認知與意欲，又間接故意，
      亦必須行為人對於構成犯罪之事實，預見其發生而其發生
      不違背其本意。查本件被告於警詢、偵訊，乃至於本院審
      理時均一再堅稱，伊係因小孩要註冊急需用錢且相信友人
      介紹，為順利取得貸款才將帳戶、提款卡等物交予他人，
      伊並沒有想到對方會拿帳戶從事非法行為，且伊於交付帳
      戶後，亦有多次電話聯絡對方辦理情形，98年月9 日15日
      帳戶遭警示才發覺可能被騙後，隨即至警局報案且撥打
      165 反詐欺專線諮詢等語，而上開事實亦經證人甲○○到
      院證述互核相符，已如前述，且被告確有向警局及撥打
      165 反詐欺專線陳述受詐騙乙節，亦有臺北市政府警察局
      中正第一分局99年1 月26日北市警中正一分刑字第
      09930444500 號函暨所檢附之員警工作登記簿影本及職務
      報告等資料各1 紙、內政部警政署99年1 月27日警署刑防
      字第0990037888號函暨所附之內政部警政署反詐騙諮詢專
      線紀錄表等（見本院卷一第89頁至95頁）在卷可憑，經核
      上開函所檢附之職務報告內容及反詐騙諮詢專線紀錄表內
      容所載與被告上開所供內容均相符，足見被告上開所供確
      屬事實。而按現今社會，詐欺事件橫行，詐欺集團以放款
      為由，先要求借款者提供帳戶、提款卡及密碼等供審核等
      等亦確屬有之，；而由於在我國除金融機構貸款外，一般
      私人或錢莊等地下金融管道亦甚通暢，對於急用現金或信
      用不佳之人給予貸款的機會，惟常約定較高額的利率或質
      押擔保，而一般急用現金或信用不佳之人，於不知對方之
      真實姓名及年籍資料時，常因對方之要求而交付帳戶等資
      料，亦所在多有。進而言之，一般急用現金或信用不佳之
      人，為取得地下金融管道貸款的機會，而順從對方之要求
      交付帳戶等資料，確屬可能。是檢察官以被告之學歷、工
      作經驗及隨意信任友人介紹即將系爭帳戶交付與無法確保
      之他人使用，即推斷被告之辯稱均不足採信，進而推斷其
      主觀上具有幫助詐欺之不確定故意，尚無可採。
（三）綜上所述，被告所辯稱之上開各情，顯屬有據，而檢察官
      並未提出其他確切而足證被告確有幫助詐欺故意之證據，
      本件檢察官所舉之證據及其指出之證明方法，並不足以使
      本院形成被告有幫助詐欺取財之犯行之確切心證，即應為
      被告無罪之諭知。
七、臺灣臺南地方法院檢察署檢察官98年度偵字第17629 號移送
    併辦部分：本件起訴部分既為無罪之認定，移送併辦部分即
    與起訴部分無裁判上一罪之關係，應移由檢察官另行處理，
    併附敘明。
八、據上論斷，應依刑事訴訟法第301 條第1 項，判決如主文。
本案經檢察官丁○○到庭執行職務。
中    華    民    國    99    年     7    月    6    日
                  刑事第二庭    審判長法  官  蘇義洲
                                      法  官  黃瑪玲
                                      法  官  童來好
以上正本證明與原本無異。
如不服本判決應於收受本判決後10日內向本院提出上訴書狀，並
應敘述具體理由。其未敘述上訴理由者，應於上訴期間屆滿後20
日內向本院補提理由書狀（均須按他造當事人之人數附繕本）「
切勿逕送上級法院」。
                                      書記官  柯貞如
中    華    民    國    99    年    7    月     6    日

司法院資訊處製作；財團法人民間司法改革基金會備份。
